【裁判字號】    89,易緝,29
【裁判日期】    900223
【裁判案由】    偽造文書等
【裁判全文】
台灣基隆地方法院刑事判決                          八十九年度易緝字第二九號
    公  訴  人  台灣基隆地方法院檢察署檢察官
    被      告  乙○○
右列被告因偽造文書等案件，經檢察官聲請以簡易判決處刑（八十九年度偵字第一０
二一號），本院認為不宜，經依通常程序審理並判決如左：
    主      文
乙○○行使偽造私文書，足以生損害於公眾及他人，處有期徒刑陸月；如易科罰金，
以參佰元折算壹日。偽造於台北市政府警察局北市警交（87）Ｂ字第０二七八０九三
號舉發違反道路交通管理事件通知單通知聯、移送聯、迴覆聯、存根聯上之「張燦煌
」署押各壹枚均沒收。又行使偽造國民身分證影本，足以生損害於公眾及他人，處有
期徒刑陸月；如易科罰金，以參佰元折算壹日；偽造之「甲○○」國民身分證影印本
壹張沒收。應執行有期徒刑拾月，如易科罰金，以參佰元折算壹日；偽造於台北市政
府警察局北市警交（87）Ｂ字第０二七八０九三號舉發違反道路交通管理事件通知單
通知聯、移送聯、迴覆聯、存根聯上之「張燦煌」署押各壹枚、偽造之「甲○○」國
民身分證影印本壹張均沒收。
    事      實
一、乙○○曾因偽造文書案件，於八十六年十二月間，經法院判處有期徒刑五月，緩
    刑三年確定。詎其於八十八年六月二十五日凌晨零時十六分許，在台北市中興橋
    樑上，因酒後無照駕駛ＲＺＩ─９０２號輕機車，為警查獲，竟為逃避處罰，而
    向警謊稱其係「張燦煌」，使不知情之該警察在台北市政府警察局北市警交（87
    ）Ｂ字第０二七八０九三號舉發違反道路交通管理處罰事件通知單通知聯（第一
    聯）上，記載駕駛人之姓名為「張燦煌」；詎其於收受該通知聯外，更在移送聯
    （第二聯）簽名欄上，偽簽「張燦煌」之署押一枚，使該署押因複印而於迴覆聯
    （第三聯）及存根聯（第四聯）上各得該署押一枚，再行使而交還該警察，足以
    生損害於「張燦煌」、警察機關及監理機關。其復於八十八年十一月間，在台北
    縣三重市○○路○段南陽市場旁之公共電話亭，拾獲「甲○○」之國民身分證後
    ，竟另行起意，意圖為自己不法之所有，將之侵占入己，並即持至同路段之照相
    館，以自己之照片置於原有照片上，再以影印方式而變造國民身分證影本一張，
    旋將該「甲○○」之國民身分證丟棄於忠孝橋下。八十九年一月十三日晚間十時
    三十分許，在台北市○○街、西園路口，為警盤查時，即持該影印變造之國民身
    分證而冒名行使之，足生損害於「甲○○」及警察機關。惟經警當場識破，並在
    其身上扣得上述通知聯絡一張，進而查悉上情。
二、案經台北市政府警察局萬華分局報請台灣台北地方法院檢察署送請台灣高等法院
    檢察署檢察長移轉台灣基隆地方法院檢察署檢察官偵查後聲請以簡易判決處刑，
    本院認為不宜，改依通常程序審理。
    理      由
一、右開事實業據被告乙○○供承不諱，核與被害人甲○○所述情節相符，並有偽造
    之國民身分證影本及前述通知單影本各一紙在卷可稽，足見其自白與事實相符，
    可以採信，其犯行堪以認定。
二、核被告所為，係犯刑法第二百十六條、第二百十條之行使偽造私文書罪、第三百
    三十七條之侵占遺失物罪、第二百十六條、第二百十二條之偽造特種文書罪。公
    訴人雖認為被告偽簽「張燦煌」之署押部分，係犯刑法第二百十七條之偽造署押
    罪；然查：被告既已簽名如前所述，自有表彰文書之意；其復提出行使，更有主
    張文書內容之意，屬於行使偽造私文書，並非止於偽造署押無疑；惟其基本事實
    相同，起訴法條應予變更。被告偽造署押為偽造私文書之階段行為；其偽造私文
    書後復持以行使，及其偽造國民身分證後復持以行使，其偽造之低度行為已由行
    使之高度行為所吸收，應僅論以行使偽造私文書罪及行使偽造特種文書罪，不必
    另論偽造私文書罪及偽造特種文書罪。就其利用警察在上述通知聯上偽造「張燦
    煌」署押一枚部分，係利用無犯罪故意之人為之，為間接正犯。惟對於後三聯之
    可複寫通知單，被告以一行為同時偽造三個相同署押，仍為單純一罪，不生想像
    競合之問題。其侵占國民身分證後，進而以之偽造國民身分證影本，其侵占遺失
    物罪與偽造特種文書罪之間，有方法、結果之牽連關係，為牽連犯，應從一重之
    偽造特種文書罪處斷。惟上述行使偽造私文書及行使特種文書之間，係分別起意
    ，其構成要件有異，應予分論併罰。
三、按刑事立法上之「法益原則」要求任何行為要加以犯罪化，必因其法益受到侵害
    或危險。蓋刑事立法之核心，在於其所保護之法益。刑法之任務，在於法益之保
    護。無法益保護，無刑法可言；亦即無法益受到侵害或危險，則無施以刑罰之必
    要。行為如未造成「法益侵害」或「法益危險」，則無將之犯罪化之必要。在法
    益侵害，為「實害犯」；在法益危險，為「危險犯」。再者，法益本身依其價值
    評價之強度，而呈現法益位階。生命、身體、自由、名譽、財產五者，按其順序
    ，而高低位階化。生命法益最高，其次身體法益，其次自由法益，其次名譽法益
    ，而財產法益最低。此五種傳統法益，稱之為「個人法益」。在個人法益以外之
    「一般法益」、「團體法益」或「整體法益」，亦必須其與個人法益具有關連性
    者，始得為刑法所保護之一般法益。所謂危險犯，亦即行為人之行為造成法益危
    險，尚未至法益侵害，亦立法予以犯罪化。以最高位階之生命法益言之，刑法之
    有預備殺人罪、預備放火罪、預備強盜罪、預備擄人勒贖罪，均因其行為已造成
    生命法益之危險；否則，各該罪即無設預備犯之必要。如係單純身體、自由、名
    譽、財產之法益危險行為，則未曾設預備犯而加以犯罪化。偽造、變造文書各罪
    ，傳統法益論者認為侵害社會法益，惟新法益論者認為社會法益抽象而難以理解
    ，故依一般法益之觀點加以審查，以察其與個人法益有何關連性。單純偽造或變
    造文書或特種文書，並不足以對個人法益造成任何侵害，若其行使，始有足以造
    成法益侵害之危險。例如本件偽造之證件如不行使，尚不足以造成任何法益侵害
    。因此，單純偽造或變造文書之行為，而予以犯罪化，似乎欠缺合理性，並不足
    取。其次，偽造或變造後進而行使之行為，論者推衍所及者，或為詐財，或為騙
    色，若與詐術等行為相結合，可能對於他人之身體、自由、名譽或財產造成侵害
    。其犯罪化之立法尚有理由存在。至於侵占遺失物乃侵害他人之財產法益，屬於
    財產法益之實害犯。
四、次按罪刑相當原則要求法官在量刑時，應依法益之位階，重所當重，輕所當輕，
    必使罪得其刑而刑當其罪；不得重罪而輕判，或輕罪而重判；期使責任與刑罰得
    以相適應，而具有相當性。地藏十輪經（第三卷）云：「若犯重罪，應重治罰；
    若犯中罪，應中治罰；若犯輕罪，應輕治罰；令其慚愧，懺悔所犯。」其此之謂
    也！為此，本院審酌被告之品行、生活狀況、智識程度、犯罪之動機、目的、犯
    罪所生之危害、犯罪後之態度等一切情狀後，特別考量被告在偽造文書之緩刑期
    間內，一再觸犯偽造文書各罪，認為量處如主文所示之自由刑，方足使其罪刑相
    當，爰宣告之，以示儆懲，同時諭知易科罰金之折算標準。其次，裁判確定前犯
    數罪，分別宣告之有期徒刑均未逾六個月，依刑法第四十一條規定各得易科罰金
    者，因依同法第五十一條併合處罰定其應執行之刑逾六個月，致其宣告刑不得易
    科罰金時，將造成對人民自由權利之不必要限制，與憲法第二十三條規定未盡相
    符，故對於前述因併合處罰所定執行刑逾六個月之情形，不受刑法第四十一條關
    於易科罰金以六個月以下有期徒刑為限之限制，有司法院大法官會議解釋第三六
    六號解釋在案。因此，其應執行之刑雖逾六月，本院仍應諭知易科罰金之折算標
    準，併此說明之。
五、偽造之「甲○○」國民身分證影本一張，係供犯罪所用之物，且為被告所有；偽
    造如主文所示之署押四枚，不問屬於犯人與否，均應宣告沒收。
六、據上論斷，應依刑事訴訟法第四百五十二條、第二百九十九條第一項前段、第三
    百條、刑法第二百十六條、第二百十條、第二百十二條、第三百三十七條、第五
    十五條、第四十一條第一項、第五十一條第五款、第二百十九條、第三十八條第
    一項第三款、刑法施行法第三條之一、罰金罰鍰提高標準條例第一條前段、第二
    條而判決如主文。
本案經檢察官黃士元到庭執行職務
中      華      民      國    九十年      二      月    二十三    日
                                    台灣基隆地方法院刑事庭
                                        法  官  陳  志  祥
右正本證明與原本無異。
對於本件判決如有不服，應於收受送達後十日內，向本院提出上訴書狀，上訴於臺灣
高等法院，並按他造當事人之人數附具繕本。
中      華      民      國    九十      年      三      月        二    日
                                        書記官  陸  清  敏
附錄：
刑法第二百十條：
偽造、變造私文書，足以生損害於公眾或他人者，處五年以下有期徒刑。
刑法第二百十二條：
偽造、變造護照、旅券、免許證、特許證及關於品行、能力、服務或其他相類之證書
、介紹書，足以生損害於公眾或他人者，處一年以下有期徒刑、拘役或三百元以下罰
金。
刑法第二百十六條：
行使第二百十條至第二百十五條之文書者，依偽造、變造文書或登載不實事項或使登
載不實事項之規定處斷。
（罰金已依罰金罰鍰提高標準條例提高為十倍）


司法院資訊處製作；財團法人民間司法改革基金會備份。
